臺灣臺北地方法院民事裁定
111年度消債職聲免字第61號
聲  請  人  
即  債務人  陳嘉雯  
代  理  人  楊國薇律師（法扶律師）
相  對  人  
即  債權人  玉山商業銀行股份有限公司


法定代理人  黃男州  
代  理  人  喬湘秦  
上列當事人間聲請消費者債務清理事件，本院裁定如下：
    主  文
債務人甲○○應予免責。
    理  由
一、按法院為終止或終結清算程序之裁定確定後，除別有規定外
    ，應以裁定免除債務人之債務；法院裁定開始清算程序後，
    債務人有薪資、執行業務所得或其他固定收入，扣除自己及
    依法應受其扶養者所必要生活費用之數額後仍有餘額，而普
    通債權人之分配總額低於債務人聲請清算前2年間，可處分
    所得扣除自己及依法應受其扶養者所必要生活費用之數額者
    ，法院應為不免責之裁定。但債務人證明經普通債權人全體
    同意者，不在此限；債務人有下列各款情形之一者，法院應
    為不免責之裁定，但債務人證明經普通債權人全體同意者，
    不在此限：「一、於七年內曾依破產法或本條例規定受免責
    。二、故意隱匿、毀損應屬清算財團之財產，或為其他不利
    於債權人之處分，致債權人受有損害。三、捏造債務或承認
    不真實之債務。四、聲請清算前二年內，因消費奢侈商品或
    服務、賭博或其他投機行為，所負債務之總額逾聲請清算時
    無擔保及無優先權債務之半數，而生開始清算之原因。五、
    於清算聲請前一年內，已有清算之原因，而隱瞞其事實，使
    他人與之為交易致生損害。六、明知已有清算原因之事實，
    非基於本人之義務，而以特別利於債權人中之一人或數人為
    目的，提供擔保或消滅債務。七、隱匿、毀棄、偽造或變造
    帳簿或其他會計文件之全部或一部，致其財產之狀況不真確
    。八、故意於財產及收入狀況說明書為不實之記載，或有其
    他故意違反本條例所定義務之行為，致債權人受有損害，或
    重大延滯程序。」債務人有前條各款事由，情節輕微，法院
    審酌普通債權人全體受償情形及其他一切情狀，認為適當者
    ，得為免責之裁定，消費者債務清理條例（下稱消債條例）
    第132條、第133條、第134條及第135條分別定有明文。又消
    債條例之立法目的，在於使陷於經濟上困境之消費者，得分
    別情形依該條例所定重建型債務清理程序（更生）或清算型
    債務清理程序（清算）清理債務，藉以妥適調整其與債權人
    及其他利害關係人之權利義務關係，保障債權人之公平受償
    ，並謀求消費者經濟生活之更生機會，從而健全社會經濟發
    展；消費者依清算程序清理債務，於程序終止或終結後，為
    使其在經濟上得以復甦，以保障其生存權，除另有上述消債
    條例第133條、第134條所規定不予免責之情形外，就債務人
    未清償之債務原則上採免責主義（消債條例第1條、第132條
    立法目的參照）。　　
二、債務人前於民國110年2月18日依消債條例第151條之規定，
    向本院聲請債務清理之調解，嗣調解不成立，債務人聲請進
    入更生程序，經本院以110年度消債更字第205號裁定自110
    年10月7日下午4時起開始更生程序，並命本院司法事務官進
    行本件更生程序，經本院民事執行處以110年度司執消債更
    字第137號受理在案。惟債務人未依消債條例第53條第1項規
    定提出更生方案，合於同條例第53條第5項所定債務人未依
    限提出更生方案，而得裁定開始清算程序之情形，本院遂以
    111年度消債清字第7號裁定自111年1月7日下午4時起開始清
    算程序，並由本院司法事務官以111年度司執消債清字第3號
    受理進行清算程序，於111年6月16日裁定終結清算程序，並
    業已確定。本院所為終結清算程序之裁定既已確定，依首揭
    消債條例規定，法院應審酌債務人是否有消債條例第133條
    、第134條所定應為不免責裁定之情形。
三、本院依消債條例第136條規定，通知全體債權人及債務人於1
    11年9月28日下午2時46分到場就債務人免責與否陳述意見，
    惟除債務人到場外，債權人未到場，據債務人到場及債務人
    、債權人所提書狀分別陳述意見如下：
　㈠債務人陳述略以：債務人自裁定開始清算程序迄今仍任職於
    雲仙樂園販賣部，110年間月薪為2萬2232元、年終獎金為1
    萬6000元；111年間月薪為2萬3387元。債務人未成年子女之
    生父打零工無穩定收入，故債務人須獨力扶養2名未成年子
    女，債務人自己及依法受其扶養者之必要生活費用之數額均
    以新北市最低生活費之1.2倍計算。債務人於聲請清算前2年
    間之支出多於收入，不足之處賴債務人之母親資助，故無消
    債條例第133條規定之適用。債務人亦無消債條例第134條所
    定應不免責事由。
　㈡相對人即債權人玉山商業銀行股份有限公司：不同意債務人
    免責。請本院依權責調查債務人有無消債條例第133、134條
    不免責事由。
四、債務人無消債條例第133條所定不免責事由：
  ㈠按法院裁定開始更生程序後，債務人免責前，法院裁定開始
    清算程序，其已進行之更生程序，適於清算程序者，作為清
    算程序之一部；其更生聲請視為清算聲請，消債條例第78條
    第1項定有明文。由其文義可知，在適於清算程序之情形下
    ，清算程序之始點，得提前至裁定開始更生時。更生程序係
    重建型債務清理程序，為保障普通債權人於更生程序之受償
    額，依消債條例第64條第2項第3款規定，若無擔保及無優先
    權債權受償總額，顯低於法院裁定開始更生程序時，依清算
    程序所得受償之總額，法院不得認可更生方案。此即清算價
    值保障原則，保障債權人不至受比依清算程序受償更不利之
    地位。基此，債務人於裁定開始更生程序時，係有薪資固定
    收入，若債務人係聲請清算而開始清算程序，依消債條例第
    133條規定可能受不免責之裁定，需繼續清償債務達消債條
    例第141條規定數額後，始得再聲請裁定免責。惟於更生轉
    換清算程序之情形，若認定債務人有無薪資等固定收入之時
    點，不得提前至裁定開始更生程序時，債務人因此而受免責
    裁定，債權人將遭受較債務人依清算程序受償更不利之結果
    ，有違清算價值保障原則（臺灣高等法院暨所屬法院98年法
    律座談會民事類提案第40號研討結果參照）。準此，為貫徹
    消債條例第133條避免債務人濫用清算程序以獲免責，並敦
    促有清償能力者，利用薪資等固定收入清償債務而受免責，
    以保障債權人可受最低清償之立法目的，債務人於更生轉清
    算程序之情形，認定有無薪資等固定收入之時點應提前至裁
    定開始更生程序之時。揆諸前揭說明，自應以本院裁定債務
    人開始更生時（即110年10月7日）起至裁定免責前之期間，
    綜合考量認定債務人有無薪資、執行業務所得或其他固定收
    入，扣除自己及依法應受其扶養者所必要生活費用之數額後
    仍有餘額，且普通債權人之分配總額低於債務人聲請更生前
    2年間（即自108年10月8日起至110年10月7日止），可處分
    所得扣除自己及依法應受其扶養者必要生活費用之餘額，判
    斷債務人有無清償能力，及有無濫用清算程序之情節，而決
    定應否為債務人不免責之裁定。
　㈡債務人無消債條例第133條前段情形：
　⒈債務人自開始更生（110年10月7日）迄今之固定收入：　　
　　更生聲請後迄今，債務人任職於雲仙樂園販賣部，依債務人
    勞工保險異動查詢所示（見本院卷第80頁），110年間投保
    薪資為每月2萬4000元、111年間投保薪資為每月2萬5250元
    ，是債務人自開始更生迄今之固定收入為32萬4500元（計算
    式：2萬4000元×3月＋2萬5250元×10月＝32萬4500元）。
　⒉債務人自開始更生（110年10月7日）迄今之必要生活費用包
    括個人必要生活費用及扶養費）：
　⑴個人必要生活費用部分：　　　　
　　債務人主張其個人必要生活費用依消債條例第64條之2第1項
    規定計算。查債務人之住所地位於新北市新店區，此有其戶
    籍謄本在卷可稽（見調解卷第12頁），又新北市110、111年
    度每人每月最低生活費之1.2倍分別為1萬8720元、1萬8960
    元，是債務人自開始更生迄今之個人必要生活費用支出總計
    為25萬5760元（計算式：1萬8720元×3月＋1萬8960元×10月＝2
    5萬5760元）。
　⑵扶養費部分：
　　查債務人之子女林○、林○傑分別為101年、103年出生，均設
    籍於新北市新店區，名下均無財產，於107、108年間復無所
    得，此有其戶籍謄本、107及108年度綜合所得稅各類所得資
    料清單、全國財產稅總歸戶財產查詢清單在卷可佐（見調解
    卷第12、17、18、21-24頁），堪認林○、林○傑有受債務人
    扶養之必要。林○、林○傑之必要生活費用，應以新北市每人
    每月最低生活費之1.2倍計算，則林○、林○傑自開始更生迄
    今之必要生活費用總計為49萬1520元（計算式：〈1萬8720元
    ×3月＋1萬8960元×10月〉×2人＝49萬1520元）。次查林○、林○
    傑自109年6月起迄今每月受領弱勢兒童及少年生活扶助2047
    元，此有新北市政府社會局110年8月12日北市社助字第1101
    501498號函在卷可稽（見消債更卷第77-79頁）。債務人固
    陳稱林○、林○傑之生父打零工無穩定收入，故債務人需獨力
    扶養2名子女等語（見本院卷第87-88頁），惟此與債務人於
    聲請債務清理調解時提出之財產及收入狀況說明書所載不符
    （見調解卷第9頁），債務人亦未提供資料或相關單據以實
    其說，是本院認債務人應負擔之扶養義務比例為2分之1。至
    債務人應負擔之林○、林○傑扶養費數額，應以林○、林○傑自
    開始更生迄今之必要生活費用51萬1520元，扣除林○、林○傑
    已領取之補助5萬3222元（計算式：2047元×2人×13月＝5萬32
    22元），再乘以債務人應負擔扶養義務之比例2分之1計算。
    準此，債務人自開始更生迄今應負擔之林○、林○傑扶養費數
    額為21萬9149元（計算式：〈49萬1520元－5萬3222元〉×〈1/2〉
    ＝21萬9149元）。
　⒊從而，以債務人自110年10月7日裁定開始更生時迄今所得32
    萬4500元，扣除個人必要生活費用25萬5760元、扶養費支出
    21萬9149元後，已無餘額，即已不符消債條例第133條前段
    要件，自無庸審酌後段普通債權人之分配總額低於債務人聲
    請清算前2年間，可處分所得扣除自己及依法應受其扶養者
    所必要生活費用之數額。從而，揆諸前揭說明，本件債務人
    並無消債條例第133條所規定之不免責事由存在，已堪信實
    。
五、債務人無消債條例第134條各款所定之不免責事由：
　㈠本院依職權調閱債務人入出境資料結果，債務人於聲請清算2
    年迄今無出境紀錄，此有其入出境資訊連結作業查詢結果在
    卷可稽（見本院卷第77頁）。又債務人於清算程序業已提出
    其集保戶往來參加人明細資料表（含帳戶）、保管帳戶客戶
    餘額表、客戶存券異動明細表、投資人於各專戶無資料明細
    表、投資人於清算交割銀行未開戶明細表（見司執消債清卷
    第77-80頁），查無債務人於聲請清算前2年有買賣股票之行
    為，難認債務人於聲請清算2年內有消費奢侈商品或服務、
    賭博或其他投機行為，故亦不構成消債條例第134條第4款不
    免責事由。
　㈡又本院依職權就現有事證予以調查審酌之結果，查無債務人
    有何其他違反消債條例第134條各款之情形，且債權人亦未
    具體表明債務人有何該條所定不免責之情事，復未提出相關
    證據為證明，堪認債務人並無消債條例第134條各款所定之
    不免責事由。
六、綜上所述，債務人業經本院為終結清算程序之裁定確定，且
    不符合消債條例第133條所定之情形，復查無同條例第134條
    各款所列之不免責事由，依同條例第132條之規定自應裁定
    債務人免責。
七、爰裁定如主文。
中　　華　　民　　國　　111 　年　　11　　月　　18　　日
　　　            民事第二庭    法  官  李子寧
以上正本係照原本作成。
如不服本裁定應於送達後10日內向本院提出抗告狀，並繳納抗告
費新臺幣1,000元。
中　　華　　民　　國　　111 　年　　11　　月　　18　　日
　　　　　　　　　              書記官  黃幸雪